臺灣高等法院民事判決　　　　　　　　　　　　　　九十三年度再易字第一七六號
　　再 審原 告　甲○○
　　再 審被 告　台北縣五股鄉農會
　　法定代理人　陳太郎
當事人間給付借款事件，再審原告對於中華民國九十一年九月四日本院九十一年度上
易字第五九九號確定判決、九十二年八月二十日本院九十二年度抗字第二八六九號確
定裁定、九十二年六月十二日本院九十二年度再易字第五五號確定裁定、九十三年二
月十二日本院九十二年度再易字第一一五號確定裁定、九十三年八月十七日本院九十
三年度上易字第五二０號確定判決、九十三年九月十六日本院九十三年度再易字第一
０六號確定判決，提起再審之訴及聲請再審，本院未經言詞辯論判決如下：
    主      文
再審之訴及再審之聲請均駁回。
再審之訴及再審聲請訴訟費用，由再審原告負擔。
    事實及理由
一、再審原告起訴或聲請意旨略以：行政院金融監督管理委員會銀行局銀局(一)字第０
    ９３０００３０６４１號函，係再審原告去函財政部詢查，經該局於民國九十三
    年十月二十八來函接獲而知悉。再審原告接獲前開函文後，方知中央銀行早於九
    十一年七月即責成中華民國銀行商業同業公會，訂定基本放款利率制度及房貸利
    率定價模式之改進方案，並經銀行公會於九十一年八月十二日函請各會員機構參
    照辦理，此為本院九十一年度上易字第五九九號訴訟事件審理期間即已存在之事
    實，乃再審被告未依中央銀行及銀行公會之決議訂出合理房貸利率，於原確定判
    決審理中故意隱瞞前開事實，一再剝削再審原告付出不合理之利息，並用不正當
    之手段，先假借報請上級後才決定是否降息，再指責再審原告違約。而再審原告
    並無違約，僅有續約之問題，未能完成續約之責任是在再審被告，再審被告主張
    之合約根本就是違法。為此，依民事訴訟法第四百九十六條第一項第十三款規定
    ，提起本件再審之訴，請為廢棄如案由欄所示原確定判決或裁定，並命再審被告
    再給付再審被告新台幣七十四萬元，及自九十二年四月三日起至清償日止按年息
    百分之五計算利息之判決。
二、按再審之訴，應於三十日之不變期間內提起；其期間自判決確定時起算，判決於
    算，民事訴訟法第五百條第一項、第二項定有明文。又前開規定就確定裁定聲請
    再審，準用之，亦為同法第五百零七條所明定。本件再審原告主張行政院金融監
    督管理委員會銀行局銀局(一)字第０９３０００３０６４１號函，係其去函財政部
    詢查，經該局於九十三年十月二十八日來函接獲而知悉，為本院九十一年度上易
    字第五九九號確定判決、九十二年度抗字第二八六九號確定裁定、九十二年度再
    易字第五五號確定裁定、九十二年度再易字第一一五號確定裁定、九十三年度上
    易字第五二０號確定判決、九十三年度再易字第一０六號確定判決未予斟酌之新
    證據。則其知悉前開再審事由時，迄九十三年十一月十九日提起本件再審之訴或
    再審之聲請時止，尚未逾三十日之不變期間，首應說明。
三、次按，當事人發現未經斟酌之證物或得使用該證物者，得以再審之訴對於確定終
    局判決聲明不服。但以如經斟酌可受較有利益之裁判者為限。民事訴訟法第四百
    九十六條第一項第十三款定有明文。又按，再審之訴顯無再審理由者，得不經言
    詞辯論，以判決駁回之，亦為民事訴訟法第五百零二條所明定。而再審之訴，以
    發見未經斟酌之證物為再審理由者，如其證物是否可採，須依調查證據之結果始
    能斷定，即非民事訴訟法第四百九十八條第二項（按舊法）所謂顯無再審理由（
    最高法院二十八年上字第五六一號判例參照）。惟再審原告於再審狀內主張之再
    審理由，如無須依法調查證據，即能斷定再審之訴為無再審理由者，法院即得依
    民事訴訟法第五百零二條規定，不經言詞辯論而駁回再審原告之訴。
四、本件經查，再審原告提起再審之訴或聲請再審，係主張發現未經斟酌之證物，固
    據提出前開行政院金融監督管理委員會銀行局九十三年十月二十日銀局(一)字第０
    ９３０００３０６４１號函為證。而該函中並稱：中央銀行於九十一年七月即責
    成中華民國銀行商業同業公會，訂定基本放款利率制度及房貸利率定價模式之改
    進方案，並經銀行公會於九十一年八月十二日函請各會員機構參照辦理等語。然
    查，依前開行政院金融監督管理委員會銀行局書函另記載：「二、‧‧‧財政部
    於七十八年七月十七日銀行法修正時，已將原先有關利率管制條文刪除‧‧‧三
    、‧‧‧上開方案中，有關基本放款利率部分，公會係建議‧‧‧至房貸利率部
    分，公會建議按‧‧‧作為訂價基礎，並視客戶信用狀況及往來情形，依上述訂
    價基礎之一予以加碼。」等語。可知前開訂價方案為銀行公會對銀行、信合社或
    農會信用部之建議，並無強制限制銀行、信合社或農會信用部訂定基本放款利率
    、房貸利率之權力。此乃因財政部早於七十八年銀行法修正時，刪除原先利率管
    制條文，使銀行可自由依照市場資金情況、本身資金成本、授信倒帳風險、同業
    之訂價水準及整體獲利目標等因素，自由決定存放款利率，故於銀行法中利率管
    制條文刪除後，即由各銀行自由決定有關利率之調漲或調降，並無統一調漲或調
    降各銀行利率之機制。而中央銀行責成銀行公會制訂之基本放款利率，及房貸利
    率訂價模式之改進方案，提出「中央銀行重貼現率」、「一個月之金融隔夜拆款
    加權平均利率」‧‧‧等不同方案，供銀行參考作為訂定利率之基礎，使銀行有
    多種不同訂價方案可參考作為訂價基礎，銀行並可依客戶之信用狀況及往來情形
    ，依訂價基礎之一予以加碼。此乃因銀行制訂基本放款利率過於僵化，故由銀行
    公會訂定改進方案，提供銀行多種利率訂定之方案，使銀行於訂定基本放款利率
    時，有更多訂價基礎可以選擇，而各家銀行依不同訂價方案作為訂價基礎所訂定
    之利率即有不同，可解決利率僵化之問題，符合自由競爭市場之原則，消費者亦
    因此有多種不同利率之選擇，消費者如認某家銀行之利率偏高，可選擇向利率較
    低之其他銀行訂約，如已訂約，亦可斟酌利率差額等因素，選擇向其他利率較低
    之銀行訂約，或與原訂約銀行協商調降利率，而非得以利率不合理而拒絕清償債
    務。是再審原告主張於前揭確定之民事訴訟事件程序中，就兩造間借款利率之爭
    議，再審被告未依前開函文中所稱中華民國銀行商業同業公會訂定之基本放款利
    率制度及房貸利率定價模式之改進方案，調降放款利率，兩造間之貸款契約為違
    法云云，並非可採。
五、從而，本件再審原告所提之證物，即行政院金融監督管理委員會銀行局銀局(一)字
    第０９３０００３０６４１號函，縱經斟酌後，亦顯難為再審原告有利之認定，
    再審原告據以提起再審之訴或再審之聲請，顯無再審理由，爰不經言詞辯論，逕
    予判決駁回。
四、據上論結，本件再審之訴及再審之聲請為無理由，依民事訴訟法第五百零二條第
    二項、第七十八條，判決如主文。
中　　　華　　　民　　　國　　九十三　　年　　 十一 　　月　　 三十 　　日
                              民事第二庭
                                  審判長法  官  張　耀　彩
                                        法  官  黃  嘉  烈
                                        法  官  王　仁　貴
正本係照原本作成。
不得上訴。
中　　　華　　　民　　　國　　九十三　　年　　 十二 　　月　　　一　　　日
　　　　　　　　　　　　　　　　　　　　書記官  鄭　兆　璋
